【裁判字號】    98,訴,604
【裁判日期】    980630
【裁判案由】    偽造文書等
【裁判全文】
臺灣基隆地方法院刑事判決               98年度訴字第604號
公  訴  人  臺灣基隆地方法院檢察署檢察官
被      告  乙○○
上列被告因偽造文書等案件，經檢察官提起公訴（98年度偵緝字
第159號、98年度偵緝字第160號），被告就犯罪事實為有罪陳述
，本院合議庭裁定由受命法官改依簡式審理程序審理，並判決如
下：
    主  文
乙○○連續行使偽造私文書，足以生損害於他人，處有期徒刑肆
月，附表所示編號1至編號36之支票背面之祥隆報關行印文，均
沒收之。又犯行使變造公文書，處有期徒刑壹年肆月。應執行有
期徒刑壹年陸月，附表所示編號1至編號36之支票背面之祥隆報
關行印文，均沒收之。
    事  實
一、乙○○前係祥隆報關有限公司（已解散，址設基隆市○○區
    ○○路30之6號7樓，下稱祥隆報關行）報關員，負責報關相
    關業務，為從事業務之人。詎其竟基於偽造私文書並持以行
    使之概括犯意，於民國94年間，利用業務上持有祥隆報關行
    報關專用橡皮圓戳章之機會，連續於開立如附表所示之支票
    計36紙（總金額為753萬8790元），並於公司樓下交付陳麗
    華調用私人現金之際，因陳麗華要求前揭支票應由祥隆報關
    行背書，其未經祥隆報關行負責人甲○○之同意，即擅持該
    圖章，蓋用於上開36紙支票背面，並交付予陳麗華而行使之
    ，足以生損害於祥隆報關行及甲○○。迨陳麗華將前開支票
    全數交由李秀娟調現，復由李秀娟陸續提示均未能清償，甲
    ○○遭追索還款始悉上情。
二、乙○○復於93年11月間擔任上開祥隆報關行報關員期間，受
    客戶振泓工業股份有限公司（下稱振泓公司）之委託向基隆
    關稅局代繳罰款新台幣90萬1800元，於93年11月25日，振泓
    公司負責人蔡振榮委由正如實業有限公司職員柯美黛將該款
    項匯款至祥隆報關行所開立之彰化商業銀行股份有限公司中
    崙分行00000000000000號稅款專用帳號後，乙○○並未予以
    繳納，竟基於意圖為自己不法所有及變造公文書之犯意，同
    日即將之全數提領，以變易持有為不法所有之意思，違背其
    任務，予以侵占入己。乙○○為避免東窗事發，於93年12月
    3日在公司辦公室，乃以其他繳納稅款台灣銀行所蓋之收款
    章剪貼，影印在國庫專戶存款收款書，變造繳款日期為93
    年12月3日，案號為緝字第922323號之國庫專戶存款收款書1
    紙傳真予柯美黛而行使之，足以生損害於振泓公司及國庫。
    嗣振泓公司於94年1月19日因積欠海關稅款貨物無法出口，
    經向海關申請註銷管制，方知乙○○未繳納罰款，乙○○方
    於94年1月20日補繳上開罰款，調查處因而循線查悉上情。
三、案經甲○○告發暨法務部調查局航業海員調查處報告臺灣基
    隆地方法院檢察署檢察官偵查起訴。
    理  由
壹、程序方面
    查本件被告乙○○所犯者非為死刑、無期徒刑、最輕本刑為
    3年以上有期徒刑之罪或高等法院管轄第一審案件，其於準
    備程序進行中，先就被訴事實為有罪之陳述，經告知其簡式
    審判程序之旨，並聽取公訴人、被告之意見後，本院業已依
    刑事訴訟法第273條之1第1項之規定，裁定由受命法官獨任
    以簡式審判程序進行本案之審理。
貳、實體方面
一、上開事實，業據被告於本院準備程序中及本院審理時均坦承
    不諱，犯罪事實一部份，復據證人即告發人甲○○證述歷歷
    ，核與證人李秀娟、陳麗華與陳慎珂於檢察官偵查時所證述
    之情節相符，並有票據信用資訊連結作業查詢明細表、祥隆
    報關行設立登記資料、公司章程、支票36紙、退票理由單附
    卷可稽。犯罪事實二部份，核與證人蔡振榮、柯美黛與甲○
    ○證述之情節相符，並有變造之93年12月3日緝字第922323
    號之國庫專戶存款收款書、國庫專戶存款收款書、94年1月
    20日緝字第922624號補繳之國庫專戶存款收款書、彰化銀行
    存款憑條、彰化銀行中崙分行交易明細表、財政部基隆關稅
    局函在卷可稽。足見被告前開自白，與事實相符，可以採信
    。從而，本件事證明確，被告犯行洵堪認定，應予依法論科
    。
二、論罪科刑
(一)、被告行為後，刑法施行法業於95年6月14日增訂該法第1條之
    1規定，並自95年7月1日施行，其將刑法分則所定罰金之貨
    幣單位均改為新臺幣，並分別提高為3倍或30倍；另刑法第
    33條第5款關於罰金刑之規定、同法第56條關於連續犯之規
    定、同法第55條後段關於牽連犯之規定，均已於94年2 月2
    日修正公布，並同自95年7月1日施行。按同於95年7 月1日
    修正施行之刑法第2條規定，乃係關於新舊法比較適用之準
    據法，其本身無關行為可罰性要件之變更，故於95年7月1日
    前揭法律修正施行後，如有涉及比較新舊法之問題，即應逕
    依修正後刑法第2條第1項規定，為「從舊從輕」之比較（詳
    最高法院95年度第8次刑事庭會議決議意旨）。茲分述如下
    ：
(1)、刑法分則編各罪所定罰金之貨幣單位原為銀元，且依修正前
    刑法第33條第5款規定，罰金刑為1銀元以上，而有關罰金倍
    數之調整及銀元與新臺幣之折算標準，則定有「罰金罰鍰提
    高標準條例」及「現行法規所定貨幣單位折算新臺幣條例」
    ，除罰金以1銀元折算3元新臺幣外，並將72年6月26日以前
    修正之刑法部分條文罰金數額提高2至10倍，其後修正者則
    不再提高倍數；嗣修正後刑法第33條第5款則將罰金刑提高
    為新臺幣1千元以上，並以百元計算之，且因刑法第33條第5
    款所定罰金貨幣單位既已改為新臺幣，刑法分則編各罪所定
    罰金之貨幣單位亦應配合修正為新臺幣，且考量刑法修正施
    行後，不再適用「現行法規所定貨幣單位折算新臺幣條例」
    ，為使刑法分則編各罪所定罰金之最高數額與刑法修正前趨
    於一致，爰增訂刑法施行法第1條之1規定，將刑法分則編各
    罪所定罰金之貨幣單位均改為新臺幣，並將72年6月26日以
    前修正之刑法部分條文罰金數額提高為30倍，其後修正者則
    提高為3倍。是以刑法分則編各罪所定罰金刑之最高數額，
    於上開規定修正後仍屬一致，並無不同；但其罰金刑之最低
    數額，則比修正前提高，從而自以修正前之規定較為有利。
(2)、修正後刑法第56條規定，業已刪除連續犯之規定。故連續數
    行為而犯同一罪名，依修正前刑法第56條規定，為連續犯，
    應以一罪論，僅得加重其刑；但依修正後規定，則已無連續
    犯可資適用，即應將各次犯行以數罪併合處罰。是以適用修
    正前關於連續犯之規定，自係較為有利。
(3)、修正後刑法第55條規定，業已廢除牽連犯之規定。故犯一罪
    而其方法或結果之行為犯他罪名者，依修正前刑法第55條後
    段規定，認屬牽連犯，應從一重處斷；但依修正後刑法第55
    條規定，則已無牽連犯可資適用，即應將各該犯行以數罪併
    合處罰。是以適用修正前關於牽連犯之規定，自係較為有利
    。
(4)、查被告行為時之舊法第51條規定：「數罪併罰，分別宣告
    其罪之刑，依左列各款定其應執行者：」，其中第5款規定
    ：「宣告多數有期徒刑者，於各刑中之最長期以上，各刑合
    併之刑期以下，定其刑期。但不得逾二十年。」；惟被告行
    為後之新法第51條第5款規定：「宣告多數有期徒刑者，於
    各刑中之最長期以上，各刑合併之刑期以下，定其刑期。但
    不得逾三十年。」，比較新舊法結果，新法並非較有利於受
    刑人，自應依新法第2條第1項之規定，適用舊法第51條第5
    款規定，定受刑人應執行之刑。
(5)、準此而論，前揭刑法施行法第1條之1之增訂及刑法第33條第
    5款之修正，乃係刑法分則編各罪所定罰金刑之刑罰法律效
    果之變更；前揭刑法第56條連續犯之修正、同法第55條後段
    牽連犯，則均係科刑規範事項之變更，自應依刑法第2條第1
    項規定，綜合罪刑全部結果，整體為新舊法之「從舊從輕」
    比較（參見最高法院24年上字第4634號判例意旨、27 年上
    字第261號判例意旨）。核被告所為，乃符合修正前刑法連
    續犯與牽連犯之規定，而依本院所諭知之被告罪名，適用修
    正前有關罰金刑之規定，對被告則較屬有利。故經綜合比較
    新舊法結果，應以舊法對被告有利，自應依刑法第2條第1項
    前段之規定，整體適用行為時之修正前刑法規定。
(二)、按偽造支票背書，在票據法上係表示對支票負擔保責任之意
    思，為法律規定之文書，並非依習慣表示一定用意之證明，
    而其此項行為，足以生損害於他人，故應成立偽造私文書罪
    （最高法院70年台上字第2162號判例意旨參照）。(1)犯罪事
    實一部分，核被告乙○○所為，係犯刑法第210條、第216條
    之行使偽造私文書罪。其偽造私文書之低度行為，為行使之
    高度行為所吸收，不另論罪。其多次行使偽造私文書之行為
    ，時間緊接，犯罪構成要件相同，顯係基於概括犯意為之，
    應依修正前刑法第56條之規定，論以連續犯，並加重其刑（
    公訴意旨認係犯意各別，行為互殊，應分論併罰，經蒞庭檢
    察官更正為改請依連續犯論科）。(2)就犯罪事實二部分，核
    被告所為，係犯刑法第211條、第216條條之行使變造公文書
    及同法第336條第2項之業務侵占罪。被告變造公文書之低度
    行為，為行使之高度行為所吸收，不另論罪。其所為業務侵
    占與行使變造公文書行為間，具有方法目的之牽連關係，為
    牽連犯，應從一重行使公文書罪處斷（公訴意旨認係犯意各
    別，行為互殊，應分論併罰，經蒞庭檢察官更正改請依牽連
    犯論科）。其所犯連續行使私文書、行使變造公文書，其犯
    意各別，行為互殊，應請分論併罰。另就附表編號1至編號
    36支票背面所示偽造之印文及案號為緝字第922323號之國庫
    專戶存款收款書內之臺灣銀行收款章印文，應依刑法第219
    條之規定宣告沒收之。
(三)、爰審酌被告不思正軌賺取財物，竟擅自以祥隆報關行名義，
    ，於公司支票背面背書，並持以行使調借現金，又變造公文
    書行使以侵占代客戶繳納之罰款，對真正名義人及被害人所
    所造成之損害匪淺，衡其犯罪動機、犯罪目的、犯罪手法及
    所生損害和被告犯後坦承犯行等一切情狀，分別量處如主文
    所示之刑，以資懲儆。
(四)、按中華民國96年罪犯減刑條例第5條規定：「本條例施行前
    ，經通緝而未於中華民國96年12月31日以前自動歸案接受偵
    查、審判或執行者，不  得依本條例減刑。」，本件犯罪行
    為雖係在96年4月24日以前，然被告經本院於95年5月23日發
    、95年11月17日發佈通緝，係在96年7月16日本條例施行前
    ，而被告迨至98年4月6日緝獲歸案，並未於96年12月31日以
    前自動到案，自無該條例之適用而減輕其刑。
(五)、附表編號1至編號36支票背面偽造之「祥隆報關行」印文，
    不問屬犯人與否，應依刑法第219條宣告沒收。
三、據上論斷，應依刑事訴訟法第273條之1第1項、第299條第1
    項前段，刑法第2條第1項前段、修正前刑法第56條、修正前
    刑法第55條後段、修正前刑法第51條第5款、刑法第216條、
    第210條、第211條、第336條第2項、第219條，判決如主文
    。
本案經檢察官張志明到庭執行職務。
中    華    民    國    98    年    6    月    30  日
                  刑事第二庭法  官  陳伯厚
以上正本證明與原本無異。
如不服本判決應於收受送達後10日內向本院提出上訴書狀，並應
敘述具體理由；其未敘述上訴理由者，應於上訴期間屆滿後20日
內向本院補提理由書 (均須按他造當事人之人數附繕本)「切勿
逕送上級法院」。
中    華    民    國    98    年    7     月    1     日
                            書記官  王惠萍
附錄論罪法條：
中華民國刑法第210條
（偽造變造私文書罪）
偽造、變造私文書，足以生損害於公眾或他人者，處 5 年以下有
期徒刑。
中華民國刑法第211條
（偽造變造公文書罪）
偽造、變造公文書，足以生損害於公眾或他人者，處 1 年以上 7
年以下有期徒刑。
中華民國刑法第336條
（公務公益侵占罪、業務侵占罪）
對於公務上或因公益所持有之物，犯前條第 1 項之罪者，處 1
年以上 7 年以下有期徒刑，得併科 5 千元以下罰金。
對於業務上所持有之物，犯前條第 1 項之罪者，處 6 月以上
5 年以下有期徒刑，得併科 3 千元以下罰金。
前二項之未遂犯罰之。
   附表：
┌──┬─────┬────┬─────┬──────┬────┐
│編號│ 支票號碼 │發票日  │金額      │付款行庫    │發票人  │
├──┼─────┼────┼─────┼──────┼────┤
│1   │CK0000000 │94/02/10│   132,000│彰化商業銀行│乙○○  │
│    │          │        │          │仁愛分行    │        │
├──┼─────┼────┼─────┼──────┼────┤
│2   │CK0000000 │94/02/20│   269,800│同上        │同上    │
├──┼─────┼────┼─────┼──────┼────┤
│3   │CK0000000 │94/02/25│   206,800│同上        │同上    │
├──┼─────┼────┼─────┼──────┼────┤
│4   │CK0000000 │94/02/25│   180,000│同上        │同上    │
├──┼─────┼────┼─────┼──────┼────┤
│5   │CK0000000 │94/02/25│   194,200│同上        │同上    │
├──┼─────┼────┼─────┼──────┼────┤
│6   │CK0000000 │94/02/25│   239,200│同上        │同上    │
├──┼─────┼────┼─────┼──────┼────┤
│7   │CK0000000 │94/02/28│   250,800│同上        │同上    │
├──┼─────┼────┼─────┼──────┼────┤
│8   │CK0000000 │94/02/28│   227,000│同上        │同上    │
├──┼─────┼────┼─────┼──────┼────┤
│9   │CK0000000 │94/03/05│   198,000│同上        │同上    │
├──┼─────┼────┼─────┼──────┼────┤
│10  │CK0000000 │94/03/10│   167,200│同上        │同上    │
├──┼─────┼────┼─────┼──────┼────┤
│11  │CK0000000 │94/03/10│   251,200│同上        │同上    │
├──┼─────┼────┼─────┼──────┼────┤
│12  │CK0000000 │94/03/15│   189,500│同上        │同上    │
├──┼─────┼────┼─────┼──────┼────┤
│13  │CK0000000 │94/03/15│   170,600│同上        │同上    │
├──┼─────┼────┼─────┼──────┼────┤
│14  │CK0000000 │94/03/15│   161,100│同上        │同上    │
├──┼─────┼────┼─────┼──────┼────┤
│15  │CK0000000 │94/03/15│   185,800│同上        │同上    │
├──┼─────┼────┼─────┼──────┼────┤
│16  │CK0000000 │94/03/15│   221,740│同上        │同上    │
├──┼─────┼────┼─────┼──────┼────┤
│17  │CK0000000 │94/03/16│   230,890│同上        │同上    │
├──┼─────┼────┼─────┼──────┼────┤
│18  │CK0000000 │94/03/18│   167,600│同上        │同上    │
├──┼─────┼────┼─────┼──────┼────┤
│19  │CK0000000 │94/03/25│   246,580│同上        │同上    │
├──┼─────┼────┼─────┼──────┼────┤
│20  │CK0000000 │94/03/25│   194,600│同上        │同上    │
├──┼─────┼────┼─────┼──────┼────┤
│21  │CK0000000 │94/03/31│   196,900│同上        │同上    │
├──┼─────┼────┼─────┼──────┼────┤
│22  │CK0000000 │94/04/05│   224,900│同上        │同上    │
├──┼─────┼────┼─────┼──────┼────┤
│23  │CK0000000 │94/04/05│   180,500│同上        │同上    │
├──┼─────┼────┼─────┼──────┼────┤
│24  │CK0000000 │94/04/10│   209,230│同上        │同上    │
├──┼─────┼────┼─────┼──────┼────┤
│25  │CK0000000 │94/04/12│   241,110│同上        │同上    │
├──┼─────┼────┼─────┼──────┼────┤
│26  │CK0000000 │94/04/15│   240,000│同上        │同上    │
├──┼─────┼────┼─────┼──────┼────┤
│27  │CK0000000 │94/04/15│   150,300│同上        │同上    │
├──┼─────┼────┼─────┼──────┼────┤
│28  │CK0000000 │94/04/15│   195,900│同上        │同上    │
├──┼─────┼────┼─────┼──────┼────┤
│29  │CK0000000 │94/04/18│   250,970│同上        │同上    │
├──┼─────┼────┼─────┼──────┼────┤
│30  │CK0000000 │94/04/18│   260,000│同上        │同上    │
├──┼─────┼────┼─────┼──────┼────┤
│31  │CK0000000 │94/04/18│   205,120│同上        │同上    │
├──┼─────┼────┼─────┼──────┼────┤
│32  │CK0000000 │94/04/20│   226,260│同上        │同上    │
├──┼─────┼────┼─────┼──────┼────┤
│33  │CK0000000 │94/04/22│   197,100│同上        │同上    │
├──┼─────┼────┼─────┼──────┼────┤
│34  │CK0000000 │94/04/22│   191,090│同上        │同上    │
├──┼─────┼────┼─────┼──────┼────┤
│35  │CK0000000 │94/04/28│   254,000│同上        │同上    │
├──┼─────┼────┼─────┼──────┼────┤
│36  │CK0000000 │94/04/28│   230,800│同上        │同上    │
├──┴─────┼────┴─────┴──────┴────┤
│   合     計    │           7,538,790 元                     │
│                │                                            │
└────────┴──────────────────────┘


司法院資訊處製作；財團法人民間司法改革基金會備份。
